【裁判字號】    97,消債更,1252
【裁判日期】    980330
【裁判案由】    更生事件
【裁判全文】
臺灣臺南地方法院民事裁定          97年度消債更字第1252號
債  務  人  甲○○
代  理  人  徐豐益律師
上列當事人聲請消費者債務清理事件，本院裁定如下：
    主  文
聲請駁回。
聲請費用壹仟元由聲請人負擔。
    理  由
一、本件聲請意旨略以：債務人甲○○前於民國97年7月23日依
    消費者債務清理條例第151條規定，向其最大債權金融機構
    即台新國際商業銀行（下稱台新銀行）表明請求共同協商之
    意旨，台新銀行於97年7月24日收受後，於同年月25日寄發
    前置協商退件通知函，以「申請文件不符規定」為退件。聲
    請人復於97年8月1日寄發補件函，並隨函檢附(1)勞保投保資
    料表暨異動表、(2)財產清冊收支狀況說明、(3)國稅局核發財
    產歸屬清單及95、96年綜合所得稅所得清單、(4)薪資證明文
    件、(5)身分證正反面影本、(6)前置協商申請書七大表格文件
    向台新銀行申請協商，該銀行於97年8月4日收受該申請文件
    後，於同日寄發前置協商補件通知函予聲請人進行第二次補
    件，聲請人又於97年8月7日寄發第二次補件函，並向該銀行
    表明近1個月之金融機構債權人清冊正本於第一次申請時即
    已隨函檢附，近2年度綜合所得資料清單及最近1個月核發之
    財產資料清單於第一次補正函中亦已隨函檢附等情，而該銀
    行於97年8月8日收受上該補正文件，卻於97年8月19日寄發
    退件通知予聲請人。嗣台新銀行於97年9月19日曾連絡聲請
    人，並約定97年9月23、24日間再以電話聯絡，但迄今聲請
    人仍未接獲該銀行回應。依消費者債務清理條例（下稱本條
    例）第151條第1項、第2項、第3項及施行細則第43條規定：
    受請求協商之最大債權金融機構（即台新銀行）應依債務人
    提出之協商請求，通知全體債權人與債務人為債務清理之協
    商，並表明共同協商之意旨。是依本條例第153條規定，台
    新銀行有自聲請人提出協商請求之翌日起逾30日不開始協商
    ，或自開始協商之翌日起逾90日協商不成立之情事，聲請人
    得逕向法院聲請更生或清算。另聲請人曾依本條例施行細則
    第44條之規定，於97年9月4日發函要求債權人美商花旗銀行
    （下稱花旗銀行）、台新銀行於文到7日內表明是否同意就
    臺北地方法院96年度執字第79686號、97年度執字第50595號
    強制執行事件延緩執行，聲請人雖於97年9月19日接獲台新
    銀行委外人員蔡小姐之說明，並約定97年9月23、24日間再
    以電話聯絡，迄今仍未獲該執行銀行答覆。依本條例施行細
    則第44條規定，債務人依本條例第151條第1項規定請求協商
    債務清償方案後，任一債權金融機構於協商期間內對其財產
    聲請強制執行者，視為協商不成立。債權金融機構於債務人
    請求協商前已聲請法院開始強制執行程序，而不同意延緩執
    行者，視為協商不成立。為此，爰依法聲請更生等語。
二、按債務人對於金融機構因消費借貸、自用住宅借款、信用卡
    或現金卡契約而負債務，在聲請更生或清算前，應提出債權
    人清冊，以書面向最大債權金融機構請求協商債務清償方案
    並表明共同協商之意旨，消費者債務清理條例第151條第1項
    定有明文。揆其立法意旨無非認債務人對於金融構因前開原
    因所負欠債務，其法律關係較為單純明確，金融機構並已訂
    有債務協商機制，如能協商成立，債務人不需依本條例聲請
    更生或清算，可疏減法院負擔，有效分配司法資源，並使債
    務人得自主解決其債務，爰就此部分採行協商前置主義。又
    中華民國銀行公會（下稱銀行公會）為使協商前置程序順利
    並快速進行，擬定相關所需文件說明：包括(1)前置協商申請
    書。(2)身分證正反面影本。(3)申請人財產及收支狀況說明書
    。(4)債權人清冊。(5)近2年綜合所得資料清單及最近1個月核
    發財產資料。(6)近3個月薪資證明（如無證明請出具收入切
    結書）。(7)勞工保險投保資料表及明細（如無資料可免提供
    ）。並於網路上公告、備妥相關申請表格供債務人下載。經
    核，前開文書既屬達成協商所必要審核文件（包含為確認「
    確為債務人本人申請協商」及「可能履行之協商內容」等）
    ，且已較債務人向法院聲請更生或清算時所應提出及檢附文
    件簡便（故無提出之困難性），並於協商不成立後可挪作聲
    請更生或清算應提出文件之一部；加以承前述，協商前置之
    立法意旨在疏減法院負擔，而責由最大債權行銀介入以求當
    事人間得自主解決債務，於適當範圍令債務人配合提出相關
    文件，以減輕最大債權銀行依法律授權調取（詳本條例第15
    1條第2項），應符衡平原則。即銀行公會所訂前述應檢附文
    件，雖較法律所規定之內容煩瑣，但有其必要，並易促成協
    商方案形成。準此，倘最大債權銀行依前開規定通知債務人
    補正，債務人無正當理由，不予補正，故意延置協商程序，
    自不得執此可歸責己之事由，以脫法方式逕援引本條例第15
    3條規定主張：「自債務人提出協商請求之翌日起逾30日不
    開始協商，或自開始協商之翌日起逾90日協商不成立，債務
    人得逕向法院聲請更生或清算」。次按本條例施行細則第44
    條之立法說明亦載明：為使債務協商機制不致因債權金融機
    構聲請或繼續強制執行程序而落空，債務人依本條例第151
    條第1項規定請求協商債務清償方案後，任一債權金融機構
    於協商期間內對其財產聲請強制執行；或債權金融機構於債
    務人請求協商前已聲請法院開始強制行程序，而不同意延緩
    執行者，均視為協商不成立，俾利債務人得儘速向法院聲請
    更生或清算。亦即債權金融機構於債務人提出協商請求後，
    若仍聲請強制執行或不同意延緩執行者，顯無協商意願，始
    得視為協商不成立，若債務人自始未曾依本條例第151條第1
    項提出債權人清冊，以書面向最大債權金融機構請求協商債
    務清償方案，並表明共同協商之意旨請求協商，或未曾將已
    請求協商之意旨通知執行中之債權金融機構，則該債權金融
    機構無法知悉已有協商之請求並據以判斷是否參與協商或同
    意延緩執行。且若債務人無庸依本條例第151條第1項所定之
    協商前置機制，即得要求執行中之任一債權金融機構延緩執
    行，並以債權金融機構不同意延緩或未予答覆為由，即視為
    協商不成立，並據以請求更生，則無異以延緩執行為手段，
    而規避本條例第151條第1項所定之協商前置程序，此顯非本
    條例施行細則第44條之制定原意。又聲請更生或清算不合程
    式或不備其他要件者，法院應以裁定駁回之，但其情形可以
    補正者，法院應定期間先命補正，復為同條例第8條所明定
    。
三、經查：
  (一)債務人因有對於金融機構因消費借貸、自用住宅借款、信用
    卡或現金卡契約而負債務，且曾於97年7月23日向最大債權
    金融機構台新銀行請求共同協商債務清償方案，並經台新銀
    行收受，固提出前置協商函、掛號郵件收件回執影本1份為
    佐（見本院卷第28頁至第29頁），惟已遭台新銀行於97年7
    月25日以「申請文件不符規定」為由退件，而視同未請求前
    置協商，此據聲請人提出之前置協商退件通知函影本1紙可
    稽（見本院卷第36頁）。又聲請人於97年8月1日向台新銀行
    重新提出前置協商申請，然台新銀行亦於97年8月19日寄發
    補件退件函予債務人，業經債務人陳明在卷（見本院卷第2
    頁），亦據其提出補件通知函、信封、中華郵政全球資訊網
    包裹查詢系統列印影本等件可憑（見本院卷第58頁、第71頁
    至第72頁），復經本院依職權以電話詢問台新銀行結果，該
    銀行表示：因債務人於97年8月7日提出之補正文件仍有不足
    ，故本行於97年8月18日以電話通知債務人，請債務人備齊
    文件後再重新申請，並於隔日將其提出之文件寄還予債務人
    等語，有本院公務電話紀錄1紙在卷可稽（見本院卷第260頁
    ），則本件係因債務人未能補齊相關文件而遭退件，應視為
    未請求協商，核與債務人曾經與最大債權金融機構協商債務
    清償方案而不成立之情形不同，揆諸前開規定，自不得認為
    債務人已踐行協商前置程序，自亦無本條例第153條規定之
    適用。是以，債務人逕向本院聲請更生，難認有據。
  (二)另債務人雖主張其曾於97年9月4日發函要求債權人台新銀行
    、花旗銀行於文到七日內表明是否同意延緩執行，但迄今仍
    未答覆聲請人，依前述消債條例施行細則第44條之規定，本
    件已視為協商不成立云云，並提出通知函、郵件收件回執、
    臺北地方法院96年度執字第79686號及97年度執字第50595號
    執行命令等件影本為證（見本院卷第11頁至第14頁、第19頁
    至第22頁），惟按債務人依本條例第151條第1項規定請求
    協商債務清償方案後，任一債權金融機構於協商期間內對其
    財產聲請強制執行者，視為協商不成立。債權金融機構於債
    務人請求協商前已聲請法院開始強制執行程序，而不同意延
    緩執行者，亦同。消費者債務清理條例施行細則第44條定有
    明文。然依上揭資料觀之，債務人於97年9月4日發律師函分
    別予台新銀行、花旗銀行時，該函僅援引法條規定表示「請
    貴金融機構於首開期間表明是否同意延緩上述強制執行事件
    之執行，以利債務清理」，並未表明其業已向最大債權金融
    機構請求開始債務協商之意旨，則台新銀行於收受上開函文
    後，自無從得悉債務人發函目的，究竟僅係為逃避債務拖延
    執行程序，抑或係因有協商誠意而請求延緩執行，況且，債
    務人並未踐行前置協商程序，視為未申請，則台北銀行嗣未
    向執行法院聲請延緩執行，經核與消費者債務清理條例施行
    細則第44條所定視為協商不成立之情形不同，是聲請人主張
    其已符合消債條例施行細則第44條之規定聲請更生等語，於
    法自有未合，應無可採。
四、綜上所述，債務人提起本件聲請並未遵循本條例第151條第1
    項之規定與全體金融機構債權人先行債務協商之機制，亦與
    本條例第153條或施行細則第44條之規定未合，自屬欠缺聲
    請更生之要件，且此程序上要件之欠缺亦無從補正，依上開
    說明，應予駁回其更生之聲請，爰裁定如主文。
中    華    民    國    98    年    3     月    30    日
              民事第三庭    法      官  林福來
上為正本係照原本作成
如不服本裁定，應於裁定送達後10日內，以書狀向本院提出抗告
，並繳納抗告費新臺幣1千元
中    華    民    國    98    年    3     月    30    日
                            書  記  官  吳俊達


司法院資訊處製作；財團法人民間司法改革基金會備份。
